臺灣高等法院臺中分院民事判決　　　　 99年度上易字第243號
上　訴　人　李施玉娥
訴訟代理人　甘龍強律師
被　上訴人　何蒼
訴訟代理人　何文宏
上列當事人間請求確認通行權存在事件，上訴人對於中華民國99
年5月6日臺灣彰化地方法院員林簡易庭第一審判決（98年度員訴
字第8號）提起上訴，本院於100年2月15日言詞辯論終結，茲判
決如下：
    主  文
原判決廢棄。
被上訴人在第一審之訴駁回。
第一、二審訴訟費用由被上訴人負擔。
    事實及理由
一、被上訴人主張：（一）伊係彰化縣大村鄉○○段868、870、
    871地號土地之共有人，並於870地號土地上有三合院之磚造
    平房，上開土地除通行868地號土地東邊所鄰上訴人所有同
    段866地號土地如原審判決附圖所示A1部分（面積117.4平方
    公尺、寬3公尺）以至山腳路外，無路可與道路相通，且上
    開A1部分土地確屬通行必要範圍內，損害最少之處所，而伊
    之前亦均藉此通行，詎上訴人今竟嚴禁伊及家人通行，經多
    方調解，均無結果。又上開A1部分係從日據時代就存在之道
    路，與伊之土地間原有斜坡，於97年5月間因公路總局施工
    而將斜坡挖除，經反應後，公路總局願回復原狀，惟遭上訴
    人反對。另伊並未廢居廢耕，伊子何忠義有時會回來管理三
    合院。再伊確係通行A1部分已久，實應已時效取得通行權，
    僅因伊不諳法律，致未以此提起本訴請求。（二）至伊所有
    871號土地之西邊雖與聖瑤東路相連，然，因該道路屬防汛
    道路，且與伊之土地間有3公尺之高度落差，若欲修路（斜
    坡）以通行，所費不貲，不符經濟效益，故並不適合通行。
    另上訴人雖稱伊可藉北側869地號土地、以原審判決附圖所
    示A-B-C-D-E-F-G-H連線之巷道通行，惟，若將869地號土地
    與伊土地間約2公尺之矮磚牆拆除，雖最近，但對伊係很大
    之困擾，亦有可能發生地主不讓伊通行之情形，且該路線更
    綿長曲折，是亦不適合通行；況該路線雖有由訴外人提供土
    地給社區發展協會發包鋪設之柏油道路，但以後道路有可能
    會廢除等情，爰依民法第787條之規定，提起本件訴訟，聲
    明求為確認伊就上訴人所有866地號土地如原審判決附圖所
    示A1部分面積117.4平方公尺有通行權存在之判決。
二、上訴人則以：（一）上開A1部分並非既成道路，乃伊之疏水
    溝渠，不能因伊為供疏水之用而施加之建設，被上訴人即指
    鹿為馬，而主張為其通行之道路。（二）被上訴人之土地並
    非與公路無適宜聯絡之袋地，其請求確認對伊之土地有通行
    權，不應准許。蓋：1.被上訴人之871地號土地西側緊鄰8米
    道路即聖瑤東路（同段757地號土地）可供通行，至被上訴
    人之土地與757地號道路之落差約3公尺，並非不能克服，被
    上訴人可搭建適宜通路從西側757地號道路出入，當更有利
    土地之利用，其為自己之方便，主張由伊之土地出入，實無
    理由。又當地有相同情形之近百住戶均自行以斜坡道通行該
    8 米道路，土地所有人建造斜坡道以通行公路，乃為其土地
    通行公路所必要之措施，豈可因需相當措施，即認係通行困
    難？況且，被上訴人之土地均已廢居、廢耕。2.被上訴人亦
    可通行其土地北側之同段869地號土地，藉如原審判決附圖
    所示A-B-C-D-E-F-G-H連線之由村莊道路、空地形成之既成
    巷道通往山腳路，如此方屬對鄰地損害最少之處所。且被上
    訴人一向通行此連線，其係因與869地號土地所有人有糾紛
    致通行受阻，始提起本件訴訟。又上開連線部分寬約2公尺
    ，並已由鄉公所鋪設部分柏油道路，不可能廢除。再被上訴
    人之三合院座落之870地號土地距該柏油道路之2終點僅各約
    2、3公尺及10公尺，而870地號土地先需經過其868地號土地
    約40公尺後，再通行伊之866地號土地約40公尺，是被上訴
    人自應通行其北側869地號土地以達上開鄉公所施設之巷道
    ，方屬對鄰地損害最少之處所。（三）況且，伊擬於866 地
    號土地興建店面10間、別墅8間，若以上開A1部分供被上訴
    人通行，則伊可興建之店面、別墅各減少一間，損失高達12
    00萬元，是被上訴人請求通行之處所方法，造成周圍地極大
    損害，顯不符民法第787條第2項規定，自不應准許等語，資
    為抗辯。
三、原審法院審理後，斟酌兩造之主張及攻擊防禦方法之結果，
    認被上訴人訴請確認就上訴人所有 866號土地如附圖所示A1
    部分面積117.4平方公尺（寬3公尺）有通行權存在，為有理
    由，應予准許。而為被上訴人勝訴之判決。上訴人不服，提
    起上訴，聲明求為判決：（一）原判決廢棄。（二）被上訴
    人在第一審之訴駁回。（三）第一、二審訴訟費用由被上訴
    人負擔。被上訴人則答辯聲明求為判決駁回上訴人之上訴。
四、兩造不爭執之事項
（一）被上訴人係彰化縣大村鄉○○段（由東至西，依序）868
      、870、871地號土地之共有人，並於870地號土地上有磚
      造平房（三合院）。
（二）868地號土地之東側與上訴人所有之同段866地號土地相鄰
      ，871地號土地之西側與同段757地號土地之聖瑤東路相鄰
      ，其間有約3公尺之高低差。
五、本院之判斷及得心證之理由：
（一）按土地因與公路無適宜之聯絡，致不能為通常使用時，除
      因地所有人之任意行為所生者外，土地所有人得通行周圍
      地以至公路。前項情形，有通行權人應於通行必要之範圍
      內，擇周圍地損害最少之處所及方法為之；對於通行地因
      此所受之害，並應支付償金。第779條第4項規定，於前項
      情準用之。民法第787條，定有明文。又民法第779條第4
      項規定：第一項但書之情形，鄰地所有人有異議時，有通
      過權之人或異議人得請求法院以判決定之。其修正理由載
      明「第四項訴訟性質係屬形成之訴，對於何謂鄰地『損害
      最少之處所及方法』，審理法院不受當事人聲明之拘束，
      得依職權認定之。惟若主張有通過權之人或異議人請求對
      特定之處所及方法確認其有無通過之權時，則非形成之訴
      ，而為確認之訴，此際，法院即應受當事人聲明之拘束。
      又各該訴訟均以有通過權為其勝訴之前提要件，故訴訟中
      法院必須審酌主張有通過權人之土地是否符合第一項前段
      規定，乃屬當然。」本件被上訴人主張其係坐落彰化縣大
      村鄉○○段868號、870號及871號土地之共有人，並於870
      號土地上有磚造平房，而同段866號土地則為上訴人所有
      ，而伊所有上開土地為袋地，除通過上訴人所有同段866
      號土地如附圖所示A1部分面積117.4平方公尺外，不能與
      道路相通，且之前伊均通行該部分土地到達東邊之山腳路
      ，以對外聯絡，該部分土地自屬損害最少之處所等情，乃
      請求對特定之處所及方法確認其有無通過上訴人所有同段
      86 6地號土地之特定部分之權，上訴人則予否認，並以上
      開各情置辯，是本院就此首須審酌被上訴人主張其有通過
      上訴人同段866地號土地是否符合民法第787條第1項前段
      之要件，先予明。
（二）查被上訴人為上開地段868、870、871地號土地之共有人
      ，其就868地號土地之所有權應有部分為1/8，就870、871
      地號土地之所有權應有部分均為2/8，而870、871二地號
      土地之共有人均相同，為被上訴人等七人，且各共有人就
      該二地號之所有權應有部分比例亦均相同；而868地號土
      地之共有人，除上揭七人外，另有八人合計為十五人，此
      有被上訴人提出之土地登記謄本可稽。而被上訴人舊式三
      合院房屋所在之第870地號土地與兩側871地號土地相接，
      該871地號土地為雜木欉生未加利用之空地，兩側則直通
      新闢之八米聖瑤東路，亦即被上訴人所有870地號土地乃
      可由871地號土地聯絡新闢之八米聖瑤東路等情，經本院
      受命法官到場履勘屬實，製有勘驗筆錄及現場圖在卷可稽
      （見本院卷第48-49頁）。雖聖瑤東路屬台灣省彰化縣農
      田水利會灌溉事業區○○○○道路，路旁有水溝，且與上
      開871地號土地高低落差約三公尺，由871地號土地通行聖
      瑤東路，須墊高871地號土地築路，始得為之，惟此並非
      不可行，仍得由被上訴人辦理之，此有台灣省彰化縣農田
      水利會函復原審法院之99年3月30日彰水管字第099000352
      3號函明在卷可憑（見原審卷第75頁），是此為被上訴
      人所有870地號土地可經由自己共有之871地號土地聯絡對
      外聯絡道路而對鄰地無任何損害之最佳方法。如謂其須墊
      高土地築斜坡道路始可通行聖瑤東路即屬通行困難，仍認
      係袋地，則面積大於870地號數倍之871地號土地豈不亦應
      認係袋地，而須往東數百公尺，經870、868地號土地以通
      行山腳路始可聯絡對外道路？如此，其勞費之鉅、損害之
      大，實不難想像，自非符合經濟效益之的論。簡言之，該
      廣大面積任其荒廢之871地號土地如要建築房屋或開發利
      用，亦惟有墊高土地築斜坡以通聖瑤東路為可行，是與之
      完全相接之870地號土地通行聖瑤東路，以此相同方法為
      之，自難謂為通行困難，其理甚明。又按，系爭868、870
      、871地號土地與同地段869地號土地相鄰，通過約30 公
      尺空地後，即有村莊道路可通往山腳路，此為原審98年11
      月4日勘驗筆錄所明載（一審卷42頁正背面）。該筆錄所
      謂空地及村莊道路，均為既成巷道，其空地及村莊社區道
      路，為水泥或柏油舖設而成，柏油路面部分屬大村鄉公所
      發包之「大村鄉○○村巷道改善工程」所施作，此並有上
      訴人提出之「大村鄉公所工程契約書」及竣工圖等影本資
      料在卷可參（見本院卷第43-44頁），而被上訴人所有系
      爭870地號土地距離上開竣工圖所示巷道E1段終點，要只
      二、三公尺，即其距離上開竣工圖所示巷道E2路段終點，
      亦不過十公尺左右而已。而被上訴人請求通行上訴人所有
      系爭866地號土地之長度則有40公尺之多，且該870地號土
      地與上訴人所有866地號土地間，尚有868地號土地，其長
      度亦有40公尺之多，此種情形，若認被上訴人所有870 地
      號土地為袋地，自應通行其北側之869地號土地，以達上
      揭大村鄉公所施設之巷道，如此方屬於鄰地損害最少之處
      所，則被上訴人主張以附圖所示寬3公尺、長達40公尺之
      上訴人所有土地以通行，其損害之鉅，不言可喻，自非可
      行，自不應准許。
六、綜上，被上訴人主張其所有870地號土地（實含868地號土地
    在內）為袋地，與公路無適宜之聯絡，致不能為通常之使用
    ，而須以上訴人所有同段866地號土地如附圖所示A1部分面
    積117.4平方公尺土地為通行，而請求予以確認其就此有通
    行權，為無理由，應不准許。原審不察，誤認其請求為有理
    由，而予判准，自有未洽。上訴論旨執以指摘原審上開判決
    為不當，求予廢棄改判，為有理由，自應由本院將原判決廢
    棄，並駁回被上訴人在原審之訴。
七、本件事證已臻明確，兩造其餘主張及舉證，核與判決結果無
    涉，爰不一一論列，併此明。
據上論結，本件上訴為有理由，依民事訴訟法第450條、第78條
，判決如主文。
中    華    民    國   100    年    3     月    1     日
                民事第三庭    審判長法  官  陳照德
                                    法  官  曾謀貴
                                    法  官  朱  樑
以上正本係照原本作成。
不得上訴。
                                    書記官  曾煜智
中    華    民    國   100    年    3     月    1     日
                                                      Ａ